臺灣高等法院刑事判決
上　訴　人　臺灣桃園地方法院檢察署檢察官
上　訴　人
即　被　告　甲○○
選任辯護人　呂丹琪律師
　　　　　　呂傳勝律師
上列上訴人因被告公共危險等案件，不服臺灣桃園地方法院94年
交訴字第125號，中華民國95年10月11日第一審判決（起訴案號
：臺灣桃園地方法院檢察署94年偵字第12389號；移送併辦案號
：臺灣桃園地方法院檢察署95年偵字第4552號），提起上訴，本
院判決如下：
    主  文
原判決撤銷。
甲○○從事業務之人，因業務上之過失傷害人，處有期徒刑伍月
如易科罰金以銀元佰元即新臺幣玖佰元折算壹日，減為有期徒
刑貳月拾伍日，如易科罰金以銀元佰元即新臺幣玖佰元折算壹
日；又駕駛動力交通工具肇事，致人受傷而逃逸，處有期徒刑陸
月，如易科罰金以銀元佰元即新臺幣玖佰元折算壹日。減為有
期徒刑月，如易科罰金以銀元佰元即新臺幣玖佰元折算壹日
。應執行有期徒刑伍月，如易科罰金以銀元佰元即新臺幣玖佰
元折算壹日。
    事  實
一、甲○○（原名邱帥將）係翊元企業有限公司（下稱翊元公司
    ）貨運司機，乃從事駕駛業務之人，於民國（下同）94年6
    月7日下午，駕駛翊元公司所有之車號5B—7420號小貨車，
    沿桃園縣龍潭鄉○○路由龍潭往關西方向行駛，同日下午4
    時許，行經該路上林段484號前，本應注意汽車行駛時，駕
    駛人應注意車前狀況及兩車併行之間隔，於向右變換車道，
    應注意讓右側直行車先行及注意安全距離，並隨時採取必要
    之安全措施，以避免危險之發生，而當時路況為中央分向限
    制雙向4車道，直路，天候晴，日間有自然光線，柏油路面
    乾燥、路面無缺陷、亦無障礙物、視距良好，無不能注意之
    情事，竟疏於注意及此，於從內側車道向右變換至外側車道
    時，未讓右側沿外側車道同方向直行由陳東坤所騎乘之車號
    LL7—550號重型機車先行，又未注意安全距離，致兩車擦撞
    ，陳東坤人車倒地，陳東坤並因此受有胸部挫傷及左3、4、
    5、6肋骨骨折，左前臂深部撕裂傷，手、肢體多處擦挫傷及
    頭部外傷併顱內腦室內出血、水腦症、腦震盪及意識混亂等
    傷害。甲○○駕車肇事並致人受傷後，仍繼續往關西方向行
    駛1百公尺許，經路人告知發生車禍事故，甲○○開車迴轉
    回到事故現場，但竟未留在現場救護傷者，或請警方前來處
    理，反而另基於肇事逃逸之犯意，駕駛前揭車輛逃離現場，
    嗣到場處理員警依現場目擊民眾陳泰平所提供之車牌號碼，
    始循線查悉上情。
二、案經陳東坤之子乙○○告訴，由桃園縣政府警察局平鎮分局
    報請臺灣桃園地方法院檢察署檢察官偵查起訴。
    理  由
一、證據能力部分：被告甲○○及其辯護人對於卷附各項證據方
    法之證據能力，均表示無意見，本院審酌該等言詞陳述及書
    面陳述作成時之情況，並無不宜作為證據之情事，依刑事訴
    訟法第159條之5第1項規定，得作為證據。
二、上訴人即被告甲○○固不否認伊為翊元公司之司機，於前揭
    時間，駕駛上述小貨車行經桃園縣龍潭鄉○○路上林段484
    號前，與陳東坤所騎乘之重型機車發生碰撞，陳東坤因此人
    車倒地受傷，及於駕車肇事後，繼續往關西方向行駛1百公
    尺許，經路人告知發生車禍事故，始開車迴轉回到事故現場
    ，伊未下車協助救護陳東坤即駕車離去等屬實，惟矢口否認
    有業務過失及肇事逃逸之犯行，辯稱：本件車禍發生時，伊
    駕駛的自用小貨車是行駛於外側車道，因一部紅色小客車突
    然快速地從內側車道變換至外側車道，伊為了閃避方才緊急
    煞車，陳東坤機車從後追撞伊之車輛，伊並無過失，伊有回
    到事故現場，因緊張沒有留下來協助救護傷者陳東坤，但非
    係肇事逃逸云云。
三、經查：
  (一)證人陳泰平於檢察官訊問時，具結證稱：「（問：本件車禍
    你當時有無目擊？）有，當時我開車沿中豐路往關西方向行
    駛，甲○○駕駛的小貨車在我同向前方30、40公尺行駛內線
    車道，甲○○突然從內側切到外側車道準備超車，陳東坤是
    騎在外側車道的外緣約4分之1左右的位置，甲○○把車切到
    外側車道時，我看到小貨車的右後輪的位置擦撞到陳東坤的
    機車，之後陳東坤就摔出去了」等語明確（見偵字第1238 9
    號卷第46頁至第47頁）。另參諸陳東坤所騎的機車係左側倒
    地，於前輪護蓋的左前側、後座扶手的左側都有明顯括痕，
    而於陳東坤機車前輪護蓋的正前方、被告駕駛小貨車的後方
    都無任何碰撞之痕跡，此有卷附照片可佐（見相字第1981號
    卷第70頁至第78頁）。又陳東坤所騎機車尚於現場留有7.9
    公尺長之刮地痕，其開始地點即在外側車道外緣約4分之1處
    ，一直向右前方延展到道路邊線以外之機車倒地位置，此有
    道路交通事故現場圖乙紙在卷可佐（見偵字第12389號卷第
    18頁）。依此等事證，當可認定本件事故，係因被告駕駛小
    貨車從內側車道向右變換至外側車道時，未讓右側沿外側車
    道同方向行進陳東坤騎乘之機車先行，又未注意安全距離，
    致兩車擦撞，陳東坤機車才倒地。被告辯稱伊原本即沿外側
    車道行駛，係因有他車突然切換到外側車道，伊緊急煞車，
    陳東坤騎機車自後追撞云云，顯不足採。
  (二)按汽車在雙向4車道行駛，變換車道時，應讓直行車先行，
    並注意安全距離，道路交通安全規則第98條第1項第6款定有
    明文。被告駕駛上開車輛至前揭地點，自應注意此項規定，
    謹慎變換車道，以維行車安全及避免危險發生，而當時路況
    為中央分向限制雙向4車道，直路，天候晴，日間有自然光
    線，柏油路面乾燥、路面無缺陷、亦無障礙物、視距良好，
    並無不能注意之情事，此有卷附現場照片4紙、道路交通事
    故調查報告表(一)、(二)可佐（見偵字第12389號卷第19頁至第
    22頁）。被告竟疏未注意，於從內側車道向右變換至外側車
    道時，未讓右側沿外側車道同方向直行由陳東坤所騎乘之機
    車先行，又未注意安全距離，致兩車擦撞，釀成本件事故，
    被告之駕駛行為應有過失，本案經送臺灣省桃園縣區車輛行
    車事故鑑定委員會及臺灣省車輛行車事故覆議鑑定委員會鑑
    定及覆議結果，亦均同此意見，認為被告向右變換車道，未
    注意讓右側直行車先行，且未注意安全距離，為肇事原因（
    見原審卷附各該委員會鑑定意見書及函文）。
  (三)陳東坤固於94年12月1日下午8時許死亡乙節，此據檢察官督
    同法醫師相驗屬實，製有勘驗筆錄、相驗屍體證明書、驗斷
    書、相驗照片等件附卷可參。惟刑法上之過失，以其過失行
    為與結果間，在客觀上有相當因果關係始得成立。而所謂相
    當因果關係，係指依經驗法則，綜合行為當時所存在之一切
    事實，為客觀之事後審查，認為在一般情形下，有此環境、
    有此行為之同一條件，均可發生同一之結果者，則該條件即
    為發生結果之相當條件，行為與結果即有相當之因果關係。
    反之，若在一般情形下，有此同一條件存在，而依客觀之審
    查，認為不必皆發生此結果者，則該條件與結果不相當，不
    過為偶然之事實而已，其行為與結果間即無相當因果關係。
    （參看最高法院76年臺上字第192號判例）。換言之，刑法
    上之過失犯，必須危害之發生，與行為人之欠缺注意，具有
    相當因果關係，始能成立，所謂相當因果關係，即以所生之
    結果觀察，認為確因某項因素而惹起，又從因素觀察，認為
    足以發生此項結果，始克成立（參看最高法院72年臺上字第
    1579號判決）。原審將國軍桃園總醫院檢送之被害人相關病
    歷資料函請法務部法醫研究所鑑定，該所鑑定結果略以：「
    一、陳東坤於94年6月7日16時許發生車禍，陳東坤在車禍前
    尚能騎乘機車，車禍發生後似有行動不便，記憶力不佳，雖
    在腦部電腦斷層無法顯示腦部損傷之病灶，由臨時症狀亦支
    持陳東坤腦部有遭受挫傷致智能活動能力喪失之可能性。二
    、惟進一步腦部電腦斷層檢查發現有大腦中風栓塞病灶，支
    持72歲陳東坤亦有腦血管椎塞舊病灶，最後仍因活動能力不
    佳，再於94年11月29日在自宅跌倒並造成外傷性硬腦膜下腔
    出血，最後因中樞神經休克死亡。三、綜合研判陳東坤遭自
    小貨車擦撞致頭部挫傷，雖無明顯病灶，但因車禍後智能、
    活動能力喪失明顯，支持頭部挫傷後遺症狀與車禍有直接相
    關性。四、陳東坤在蒼白核、基底核均有舊栓塞病症，故陳
    東坤之死亡縱使與車禍有因果關係，則因血管栓塞中風病症
    加重、加速病程發展，致死亡前3日陳東坤因跌倒反而造成
    硬腦膜下腔出血，最後因中樞神經休克死亡。故車禍之責任
    似與死亡有相關性，惟其車禍造成傷害與死亡之責任似應不
    大於50%」（見原審卷第251頁至254頁，該所95年8月15日法
    醫理字第0950001889號函送之法醫文書審查鑑定書）。依該
    鑑定報告所載，係認定陳東坤之死亡似與車禍有相關性，惟
    語氣並未十分肯定。
  (四)本院依被告之請求將案卷再送臺大醫院鑑定，據該院96年7
    月4日校附醫秘字第0960205356號函所附鑑定報告書載明鑑
    定經過略以，陳東坤於94年6月7日車禍送至國軍桃園總醫院
    （簡稱桃總）就醫，昏迷指數為Ｅ4Ｖ2Ｍ5，經保守治療後
    於6月20日出院，離院時意識清楚，昏迷指數Ｅ4Ｍ5Ｖ6。陳
    東坤於同月29日6時33分，因跌倒送至桃總急診，到院時，
    生命徵象穩定，昏迷指數為Ｅ3Ｍ5Ｖ5，經觀察後於同日7時
    25 分出院，離院時意識清醒。同年7月12日追蹤電腦斷層檢
    查發現：左側基底核缺血性腦梗塞（缺血性腦中風）及水腦
    症。依病歷記載，自第二次住院後，陳東坤日常自我照護及
    行走能力逐漸下降。其於94年7月17日0時45分，因發燒第三
    次至桃總急診急救，經檢查及處理後，於同日7時離院，同
    年7 月20日19時39分，因發燒第四次至桃總急診就醫，於隔
    日（7月21日）4時15分離院。陳東坤於同年7月22日14時7分
    ，因高血鈉、意識昏迷、肺炎，第五次至桃總急診就醫並安
    排住院，接受電腦斷層檢查，發現水腦症及左側基底核呈舊
    性缺血性腦中風，同年7月27日接受腦室外流手術，8月1日
    接受腦室腹腔內分流術，於8月18日出院。94年8月24日與9
    月9日因電解質不平衡及發燒再度至桃總急診就醫。陳東坤
    於94 年11月29日因跌倒造成外傷性硬腦膜下腔出血，最後
    因中樞神經休克，於94年12月1日死亡。陳東坤於94年6月7
    日因車禍至桃總就醫，住院13日出院，出院時意識清醒，當
    次住院之電腦斷層顯示輕微腦室內出血，於94年7月12日第
    二次追蹤電腦斷層時發現缺血性腦中風及水腦症，其中缺血
    性腦中風為前次檢查（94年6月7日）未發現之病灶，應為車
    禍後才發生之事件。依據醫理，水腦症有可能為頭部外傷之
    後遺症，可造成功能下降，然車禍事故雖可造成陳東坤之水
    腦症，亦可導致殘廢，但應不致於造成死亡。陳東坤於車禍
    後所發生之缺血性腦中風，亦可能與後續病程之發展有相關
    。綜上所述，陳東坤之死因應為車禍6個月後另外一次外傷
    所造成，其間經歷一次缺血性腦中風，多次發燒住院，最初
    車禍所造成的問題，不致於造成其於94年12月1日死亡，故
    死亡與車禍應無相關。則陳東坤與被告之疏失即無相當因果
    關係。被告應僅負業務過失傷害之責，不能令其負業務過失
    致死之責。
  (五)另按刑法第185條之4之肇事逃逸罪，以駕駛動力交通工具肇
    事，有致人死傷而逃逸之事實，為其構成要件，不以行為人
    明知被害人有死傷情形為必要，肇事者是否有遺棄之故意，
    其離去之原因為何，均非所問。刑法第185條之4之立法意旨
    ，係為維護交通安全，加強救護，減少被害人之死傷，促使
    駕駛人於肇事後，能對被害人即時救護，概以道路交通事故
    之發生，常非於己之鄰親家里，時有告救不能情事，乃科以
    肇事者須採取救護或其他必要措施，以防因就醫延誤致生無
    謂傷亡。且刑法第185條之4具有遺棄罪之性質，乃參照刑法
    第294條第1項之刑度增設，第185條之4之救護義務不以汽車
    駕駛人因故意或過失肇事致人傷亡為必要，只要其為該交通
    事故之現場當事人，則對事故現場之傷亡人員皆有救護之義
    務，此即為本條與刑法第294條第1項之區別所在。因此，本
    條所欲規範者乃當事人致交通事故發生（不論其有無故意或
    過失）致人受傷於不顧而逃逸行為，即成立本罪。經查，證
    人陳泰平於檢察官訊問時具結證稱：「（問：甲○○肇事後
    有無留在現場？）他肇事後有在前方100多公尺接近加油站
    的地方停下來，我車就開超過他，準備迴轉回來叫救護車救
    助陳東坤，等我把車開到對向車道時有看到甲○○下車，當
    時他車後有2名女子騎機車停在他後面手指指向現場，我就
    把車停在路邊打電話叫救護車，剛好看到前方警車過來，我
    就和警察說車禍狀況，剛好甲○○的車有繞回來經過我們前
    面，我和警察說是這部車，甲○○的車就開了一段路又繞回
    來沿原來肇事地點就開走了沒停」等語明確（見94年偵字第
    12389號卷第47頁）。被告於警詢、偵查乃至原審審理時，
    對於上開各情亦不否認，並坦承從頭至尾均未報案及協助救
    護傷者，也不清楚係何人報案，且稱係因為緊張、害怕所以
    沒有留下來等語（見同上偵卷第5頁、第37頁）。是被告於
    肇事後未協助救護送醫、報警或將其姓名、車號、聯絡方式
    及住址留予任何人，而僅在旁觀望後即逕行離去，其肇事逃
    逸之心態及客觀犯行至為明確。被告辯稱伊無肇事逃逸云云
    ，並不足採。綜上，本件事證明確，被告犯行堪以認定。
四、論罪科刑：
  (一)新舊刑法之比較適用：
    1.被告行為後，刑法於94年2月2日修正公布，自95年7月1日
      起施行。而行為後法律有變更者，適用行為時之法律，但
      行為後之法律有利於行為人者，適用最有利於行為人之法
      律，修正後刑法第2條第1項定有明文，此條規定乃與刑法
      第1條罪刑法定主義契合，而貫徹法律禁止溯及既往原則
      ，係規範行為後法律變更所生新舊法律比較適用之準據法
      ，是刑法第2條本身雖經修正，但刑法第2條既屬適用法律
      之準據法，本身尚無比較新舊法之問題，應一律適用裁判
      時之現行刑法第2條規定以決定適用之刑罰法律。
    2.修正前刑法第33條第5款規定：「罰金：1元以上。」修正
      後同條款則規定：「罰金：新臺幣1,000元以上，以百元
      計算之。」另95年6月14日修正公布刑法施行法第1條之1
      規定：「中華民國94年1月7日刑法修正施行後，刑法分則
      編所定罰金之貨幣單位為新臺幣（第1項）。94年1月7日
      刑法修正時，刑法分則編未修正之條文定有罰金者，自94
      年1月7日刑法修正施行後，就其所定數額提高為30倍。但
      72年6月26日至94年1月7日新增或修正之條文，就其所定
      數額提高為3倍（第2項）。」現行刑法中，有關於罰金刑
      之計算單位及處罰之規定已有修正，自屬法律變更，比較
      新舊刑法第33條第5款規定，新法規定對被告並無何有利
      之處，應適用舊刑法。
    3.被告行為時刑法第51條規定：「數罪併罰，分別宣告其罪
      之刑，依左列各款定其應執行者：」其中第5款規定：「
      宣告多數有期徒刑者，於各刑中之最長期以上，各刑合併
      之刑期以下，定其刑期。但不得逾20年。」修正後刑法第
      51條第5款規定：「宣告多數有期徒刑者，於各刑中之最
      長期以上，各刑合併之刑期以下，定其刑期。但不得逾30
      年」比較結果，修正後刑法並非較有利於行為人，應適用
      修正前刑法第51條第5款之規定。
  (二)查被告於前述車禍時、地，係翊元公司貨運司機，乃從事駕
    駛業務之人，並駕駛翊元公司所有之小貨車送貨等事實，為
    被告所自承，並有該小貨車行照、照片可佐（見相字第1981
    號卷宗第41頁、第77頁），是核被告所為，係犯修正前刑法
    第284條第2項前段之業務過失傷害罪及刑法第185條之4之肇
    事逃逸罪。被告所犯業務過失傷害罪及肇事逃逸罪間，犯意
    各別，行為互殊，應予分論併罰。
  (三)原審對被告論罪科刑，固非無見，惟(一)被告應係犯業務過失
    傷害罪，原審認被告係犯業務過失致死罪，已有未洽；(二)被
    告行為後，中華民國九十六年罪犯減刑條例業已公布施行，
    原審未及適用該條例之規定，原判決亦屬無可維持，檢察官
    循告訴人之請求提起上訴，指原審量刑過輕云云。惟量刑屬
    法院之職權，原審已於理由欄內敘明量刑審酌之一切情狀，
    且原審量刑亦無失之於過輕之情形，檢察官之上訴理由，並
    無可採。被告提起上訴，認陳東坤之死亡與被告之疏失並無
    因果關係，指原審判決其業務過失致死罪，係屬不當，為有
    理由，且原判決有上述不當之處，應由本院將原判決撤銷改
    判，審酌被告駕駛小貨車竟率然變換車道，危害用路人之安
    全致陳東坤受傷，被告於肇事後又未對被害人施以救護而逃
    逸等犯罪情節，且肇事後亦未與被害人家屬和解等一切情狀
    ，就業務上之過失傷害人部分，判處有期徒刑伍月；就肇事
    逃逸部分，判處有期徒刑陸月，並諭知如易科罰金時，均以
    銀元佰元即新臺幣玖佰元折算壹日之標準。
  (四)被告犯罪時間在96年4月24日之前，所犯二罪，均合於該條
    例減刑之要件，分別減為有期徒刑貳月拾伍日及有期徒刑
    月，而後定應執行刑為有期徒刑伍月，並諭知如易科罰金時
    以銀元佰元即新臺幣玖佰元折算壹日之標準。
據上論斷，應依刑事訴訟法第369條第1項前段、第364條、第299
條第1項前段，刑法第2條第1項前段、第185條之4，修正前刑法
第284條第2項前段、第41條第1項前段、第51條第5款，罰金罰鍰
提高標準條例第1條前段、已廢止之罰金罰鍰提高標準條例第2條
，中華民國九十六年罪犯減刑條例第2條第1項第3款、第7條，現
行法規所定貨幣單位折算新臺幣條例第2條，判決如主文。
本案經檢察官張秋雲到庭執行職務。
中　　華　　民　　國　　96　　年　　 8　　月　　28　　日
                  刑事第十一庭審判長法  官  張連財
                          　  　　　法　官  楊照男
　　                                法  官  林明俊
以上正本證明與原本無異。
檢察官如不服本判決，應於收受送達後10日內向本院提出上訴書
狀，其未敘述上訴之理由者並得於提起上訴後10日內向本院補提
理由書（均須按他造當事人之人數附繕本）。
肇事逃逸罪部分如不服本判決，應於收受送達後10日內向本院提
出上訴書狀，其未敘述上訴之理由者並得於提起上訴後10日內向
本院補提理由書（均須按他造當事人之人數附繕本）。
過失傷害部分，被告不得上訴。
  　                                書記官  蕭詩穎
中　　華　　民　　國　　96　　年　　8 　　月　　30　　日
附錄論罪法條：
刑法第284條
因過失傷害人者，處六月以下有期徒刑、拘役或五百元以下罰金
。致重傷者，處一年以下有期徒刑、拘役或五百元以下罰金。
從事業務之人，因業務上之過失傷害人者，處一年以下有期徒刑
、拘役或一千元以下罰金。致重傷者，處三年以下有期徒刑、拘
役或二千元以下罰金。
刑法第185條之4
駕駛動力交通工具肇事，致人死傷而逃逸者，處六月以上五年以
下有期徒刑。
